【裁判字號】    93,訴,704
【裁判日期】    950612
【裁判案由】    債務人異議之訴
【裁判全文】
臺灣新竹地方法院民事判決               93年度訴字第704號
原      告  風土建設股份有限公司
法定代理人  丙○○
訴訟代理人  劉志鵬律師
            陳秋華律師
複代理人    乙○○
被      告  甲○
上列當事人間請求債務人異議之訴事件，本院於民國95年5月23
日辯論終結，判決如下：
    主  文
被告不得以臺灣臺北地方法院八十三年度票字第九八六一號本票
裁定及同院八十五年度執字第六九七八號債權憑證對原告強制執
行。
本院九十年度執助字第三五四號強制執行程序及臺灣臺中地方法
院八十八年度執字第一二五八九號強制執行程序均應予撤銷。
訴訟費用由被告負擔。
    事實及理由
壹、原告主張：
一、被告持有原告所簽發發票日為民國81年4月13日，到期日為8
    1年8月12日，面額新臺幣（下同）2,000,000元之本票1紙（
    下稱系爭本票），嗣於83年間持系爭本票，向臺灣臺北地方
    法院聲請對系爭本票准許強制執行，經臺灣臺北地方法院於
    83年7月18日以83年度票字第9861號裁定准許強制執行確定
    ，被告乃於85年5月17日，持前開83年度票字第9861號裁定
    及確定證明書等執行名義聲請強制執行，並經臺灣臺北地方
    法院以85年度執字第6978號予以強制執行，惟經強制執行後
    僅受償39,900元，臺灣臺北地方法院乃於86年5月9日就未執
    行之債權核發北院瑞85民執甲6978字第15171號債權憑證，
    嗣被告於88年間，再執前開債權憑證向臺灣臺中地方法院聲
    請強制執行，經臺灣臺中地方法院以88年度執字第12589號
    予以受理，嗣被告於90年10月16日聲請就本院提存所84年度
    存字第219號擔保金予以強制執行，經臺灣臺中地方法院囑
    託本院執行，並經本院以90年度執助字第354號執行扣押前
    開擔保金在案。
二、按「民事訴訟法529條第1項規定曰『起訴』，自係指依訴訟
    程序，提起訴訟，以確定其私權之存在，而取得給付之確定
    判決而言，應不包括其他，故債權人依票據法第123條向法
    院聲請裁定而強制執行之情形，自不包括在內。」（最高法
    院65年度第1次民庭庭推總會決議）；又按「民法第130條之
    規定，時效因請求而中斷者，若於請求後6個月內不起訴，
    視為不中斷，甲雖曾於對乙提示請求付款後向法院聲請准許
    強制執行本票裁定，惟該本票裁定屬非訟事件，甲之聲請應
    係民法第129條第1項之『請求』，而非同條項中『起訴』，
    因此，甲對於已取得執行名義之本票債務，須於6個月內開
    始強制執行或聲請強制執行，始能保持時效中斷之效力，從
    而，甲於請求後6個月內未開始強制執行或聲請強制執行，
    其因請求而中斷之時效視為不中斷，時效期間應回復自到期
    日起算。」（台灣高等法院暨所屬法院90年法律座談會研討
    結論）。
三、經查，系爭本票所載之到期日為81年8月12日，依票據法第2
    2條第1項規定，被告至遲應於84年8月11日前行使票據權利
    ，否則系爭本票債權即罹於時效，本件被告雖曾於84年8月1
    1日消滅時效完成前之83年7月間向臺灣臺北地方法院聲請就
    系爭本票為准予強制執行之裁定，然經臺灣臺北地方法院以
    83年度票字第9861號裁定准許強制執行後，被告遲至85年5
    月17日始向臺灣臺北地方法院聲請強制執行，惟其既未於取
    得系爭本票裁定後6個月內開始強制執行或聲請強制執行，
    依前開最高法院65年度第1次民庭庭推總會決議及臺灣高等
    法院90年度法律座談會研討結論可知，被告聲請系爭本票准
    許強制執行之裁定，並不生中斷時效之效力，故系爭票據債
    權確於84年8月11日已罹於時效，原告自得為時效之抗辯。
四、準此，系爭本票債權既已罹於時效而消滅，被告嗣後所為強
    制執行之聲請及依此取得債權憑證所為之強制執行程序，均
    不生中斷時效或使本票債權之時效重行起算之問題，為此，
    原告爰依強制執行法第14條規定提起本訴，並聲明：如主文
    第1、2項所示。
貳、被告則以：
一、被告於83年7月13日持系爭本票，向臺灣臺北地方法院聲請
    對系爭本票准許強制執行，經臺灣臺北地方法院於83年7月1
    8日以83年度票字第9861號裁定准許強制執行，並於83年8月
    11日核發確定證明書，則被告於83年7月13日向臺灣臺北地
    方法院聲請本票強制執行，即屬民法第129條所定有與起訴
    同一效力之開始強制執行行為或聲請強制執行之時效中斷事
    由，則應自時效中斷事由終止時，重新起算時效，是系爭本
    票請求權應自83年8月11日核發前開本票准許強制執行裁定
    之確定證明書之翌日（即83年8月12日）起重新起算3年，嗣
    被告於85年5月17日持前開本票裁定及確定證明書聲請強制
    執行，自未罹於時效，迄臺灣臺北地方法院於86年5月9日就
    執行不足額部分核發債權憑證，亦屬時效中斷事由終止，則
    依民法第137條第3項規定，被告所持有系爭本票之請求權應
    再自取得債權憑證之翌日即86年5月10日起重新起算5年，則
    時效即應至91年5月9日始屆滿，故被告於88年6月4日查到原
    告尚有其他財產，並即持前開債權憑證聲請強制執行，其系
    爭票款債權之請求權並未罹於時效。
二、又倘被告所持系爭本票之請求權已罹於時效，何以臺灣臺北
    地方法院會予准以受理其強制執行之聲請，又何以被告第1
    次聲請強制執行，聲請拍賣原告公司之動產時，原告公司之
    職員均無人提出異議，反於被告第2次聲請強制執行時，始
    以被告系爭票據請求權已罹於時效為由提出抗辯，顯為藉此
    拖延強制執行程序之進行，實不足取。再者，原告公司之董
    事長山田美惠子於82年12月13日死亡，其另二位公司董事王
    文玉、袁巧齡亦均於83年間經原告公司聲請假處分，禁止其
    等執行職務，是原告公司自82、83年間起並無任何1位合法
    之法定代理人可執行職務，另原告公司股東即原告董事長山
    田美惠子之子柳澤英世亦因隱匿財產，逃避遺產稅，經被告
    向財政部國稅局提出檢舉後，經最高行政法院以89年度判字
    第308號判定漏稅罰款在案，嗣被告再以柳澤英世詐害及隱
    匿財產為由，向臺灣臺北地法院檢察署提起告訴，經臺灣臺
    北地方法院檢察署以92年度偵字第22957號偵查中，是以，
    原告公司自83年間起既無合法之法定代理人存在，致原告並
    無從對其追償，亦造成被告之系爭票據請求權無從行使，則
    此亦有時效不能完成之事由存在，是原告主張被告之系爭票
    據請求權已罹於時效，亦非足採。
三、依此，原告提起本訴，實無理由等語，資為抗辯，並聲明：
    原告之訴駁回。
、兩造不爭執事實及證據：
一、被告於83年間持原告所簽發系爭本票，向臺灣臺北地方法院
    聲請對系爭本票准許強制執行，經臺灣臺北地方法院於83年
    7月18日以83年度票字第9861號裁定准許強制執行確定，被
    告乃於85年5月17日，持前開83年度票字第9861號裁定及確
    定證明書等執行名義聲請強制執行，並經臺灣臺北地方法院
    以85年度執字第6978號予以強制執行，惟經強制執行後僅受
    償39,9 00元，臺灣臺北地方法院乃於86年5月9日就未執行
    之債權核發北院瑞85民執甲6978字第15171號債權憑證，嗣
    被告於88年間，再執前開債權憑證向臺灣臺中地方法院聲請
    強制執行，經臺灣臺中地方法院以88年度執字第12589號予
    以受理，被告並於90年10月16日，聲請就本院提存所84年度
    存字第219號擔保金予以強制執行，經臺灣臺中地方法院囑
    託本院執行，並經本院以90年度執助字第354號執行扣押前
    開擔保金在案之事實，此有系爭本票、臺灣臺北地方法院83
    年度票字第9861號裁定、確定證明書、臺灣臺北地方法院北
    院瑞85民執甲6978字第15171號債權憑證、臺灣士林地方法
    院民事執行處86年4月14日士執助雙字第41號通知書、臺灣
    士林法院士院執助41雙字第09614號函及本院新院昭執武字
    第354號函等件附卷可稽，並經本院調取臺灣臺北地方法院8
    5年度執字第6978號執行卷閱明屬實。
二、原告公司於82年間，其公司登記事項卡所載董事共有3位，
    即山田美惠子、王文玉及袁巧齡，其中山田美惠子於82年12
    月13日死亡，另王文玉、袁巧齡均於83年2月18日經臺灣臺
    北地方法院以83年度全字第252號裁定准許供擔保後假處分
    ，禁止王文玉、袁巧齡以原告公司董事長或董事名義行使職
    權，嗣經原告提供擔保後，並經臺灣臺北地方法院於83年6
    月1日以83年度民執全字第1385號予以執行，迄臺灣臺北地
    方法院於83年12月16月以83年度聲字第3342號裁定撤銷前開
    假處分裁定，經原告不服提起抗告後，經臺灣高等法院於84
    年3月31日以84年度抗字第701號裁定駁回原告之抗告而告確
    定，原告乃於84年4月29日再次聲請對王文玉為假處分，經
    臺灣臺北地方法院於84年4月29日以84年度全字第1604號裁
    定假處分，禁止王文玉以原告公司董事長及董事名義行使其
    職權，嗣原告公司股東即山田美惠子之子柳澤英世並即對王
    文玉提起確認委任關係不存在之訴訟，經最高法院於91年4
    月26日以91年度台上字第802號判決駁回柳澤英世之訴而告
    確定，另柳澤英世並以袁巧齡涉犯偽造文書、背信等罪嫌，
    向臺灣士林地方法院檢察署提起告訴，經臺灣高等法院以88
    年度上訴字第2488號判決判處罪刑確定，原告公司股東柳澤
    英世並於88年間，向臺灣臺北地方法院聲請選任原告公司之
    臨時管理人，經臺灣臺北地方法院於89年12月30日以88年度
    聲更字第8號選任劉志鵬律師為原告公司之臨時管理人，嗣
    劉志鵬律師並於91年3月13日召開股東臨時會改選董監事，
    並選任丙○○為原告公司之董事長，復已辦畢公司變更登記
    等情，有臺灣臺北地方法院83年度全字第252號裁定、83年
    度聲字第3342號裁定、84年度全字第1604號裁定、88年度聲
    更字第8號、臺灣高等法院84年度抗字第701號裁定、最高法
    院91年度台上字第802號判決、臺灣高等法院88年度上訴字
    第2488號判決、原告公司變更登記事項卡及變更登記表等件
    在卷可憑。
肆、本院之判斷：
    本件所應審究之爭點厥為系爭本票債權是否罹於時效而消滅
    ？
一、按票據上之權利對匯票承兌人及本票發票人，自到期日起算
    ；見票即付之本票，自發票日起算；三年間不行使，因時效
    而消滅，票據法第22條第1項定有明文。又消滅時效，因請
    求而中斷，民法第129條第1項第1款亦有明定。此之「請求
    」，係指債權人於訴訟外，向債務人表示行使債權之意思。
    請求無需何種方式。本票執票人聲請裁定本票強制執行之行
    為，雖非起訴，而屬非訟事件，惟係經由法院向本票債務人
    表示行使本票債權之意思，自屬民法第129條第1項第1款之
    「請求」而發生中斷時效之效果（最高法院93年度台上字第
    2329號判決參照）；又按時效因請求而中斷者，若於請求後
    6個月內不起訴，視為不中斷，民法第130條定有明文，而聲
    請本票裁定強制執行之行為並非起訴，僅能認係行使請求權
    之意思通知，自應於聲請本票裁定後6個月內起訴或開始執
    行行為，始能保持時效中斷之效力，倘執票人於請求後6個
    月內未開始強制執行或聲請強制執行，其因請求而中斷之時
    效視為不中斷，時效期間應回復自本票到期日起算（最高法
    院89年度台上字第1584號判決及台灣高等法院暨所屬法院90
    年法律座談會研討結論參照）。是依前開說明足悉，被告持
    系爭本票聲請准許本票強制執行裁定之行為，僅屬民法第12
    9條第1項之「請求」，而非「起訴」，則被告對於已取得執
    行名義之本票債務，仍須於6個月內開始強制執行或聲請強
    制執行，始能保持時效中斷之效力，否則其因請求而中斷之
    時效即視為不中斷，時效應回復自本票到期日（即81年8月1
    2日）起算3年，則至84年8月12日請求權時效即已屆期，是
    被告辯稱其持系爭本票聲請准許本票強制執行裁定之行為，
    即屬民法第129條第2項第5款所定與起訴有同一效力之開始
    執行行為或聲請強制執行之行為，則系爭本票之時效應自83
    年8月11日核發前開本票准許強制執行裁定之確定證明書之
    翌日（即83年8月12日）起重新起算3年云云，顯係誤解法律
    ，尚非足取。
二、次按票據上之權利對匯票承兌人及本票發票人，自到期日起
    算；見票即付之本票，自發票日起算；三年間不行使，因時
    效而消滅，票據法第22條第1項定有明文；又消滅時效，自
    請求權可行使時起算，以不行為目的之請求權，自為行為時
    起算，此為民法第128條所明定；再所謂請求權可行使時，
    乃指權利人得行使請求權之狀況而言，至於義務人實際上能
    否給付，則非所問，在通常情形，於權利成立並生效時，請
    求權即可行使，固有最高法院63年台上字第1885號及同院28
    年上字第1760號著有判例可參。且按，民法上所謂「消滅時
    效」，係指因長期間不行使權利而使請求權減損效力之時效
    制度，亦即民法消滅時效之一般性規定，乃因民法上私權之
    行使，應尊重當事人之意思，此為私法自治原則之表現，惟
    如權利人長期不行使權利，或知他人侵害其權利而不加以排
    除，則長久繼續勢將造成新的事實狀態，影響原有法律秩序
    的正常維持，為適應既成事實並承認新法律秩序之建立，乃
    有時效制度之產生。經查，系爭本票之到期日為81年8月12
    日，被告雖於83年間持系爭本票聲請准許強制執行之裁定，
    惟其於取得前開本票准許強制執行裁定之執行名義後，並未
    於6個月內開始強制執行或聲請強制執行，而係於85年5月17
    日始執前開執行名義聲請強制執行等情，已如前述，揆諸前
    開說明，自不生時效中斷之效力，其系爭本票債權請求權之
    時效仍應自到期日之81年8月12日起算3年，則算至84年8月1
    2日其系爭本票債權之請求權時效期間即已屆滿。至被告雖
    辯稱原告公司於82年12月13日其董事長山田美惠子死亡後，
    於83年2月18日，另2位董事均經原告公司聲請假處分禁止其
    等執行職務，因原告公司並無任何1位合法有權限之法定代
    理人存在，致其系爭票據之請求權無從行使云云。惟查，原
    告公司於82年12月13日其董事長山田美惠子死亡後，於83年
    2月18日，另2位董事王文玉及袁巧齡雖均經原告公司聲請假
    處分禁止其等執行職務，是時原告公司確實尚無任何1位合
    法有權限之法定代理人存在等情，固如前述，惟此情既為被
    告是時所明知，而揆諸前開說明，系爭票據之請求權可行使
    時，係指請求權人之被告得行使請求權之狀況而言，至於義
    務人之原告實際上能否給付，則非所問，是於此情形下，縱
    使當時原告公司並無任何1位法定代理人可執行職務，惟權
    利人之被告尚得依公司法之相關規定為原告公司選任臨時管
    理人，並扣除權利合理無法行使之期間，積極為其權利之行
    使，尚非任令其權利睡眠，是以，實難認被告有何事實上或
    法律上之障礙由致其系爭票據請求權時效無從進行之中斷事
    由存在，故被告遲至系爭票據已罹於時效後之85年5月17 日
    始持前開本票准許強制執行之裁定及確定證明書等執行名義
    聲請強制執行，顯然忽視其本身權利保障，應受不利益之結
    果，準此，應認其票據請求權業已罹於時效而消滅，則原告
    前開主張堪可採信，至被告上開所辯因原告公司自83年間並
    無法定代理人存在，致其系爭票據之請求權無從行使云云，
    亦非足取。
三、從而，被告雖於83年間持系爭本票聲請取得准許強制執行之
    本票裁定，惟其並未於於取得前開本票准許強制執行裁定之
    執行名義後6個月內開始強制執行或聲請強制執行，此外，
    被告並未能舉證證明其系爭票據之請求權時效尚有何中斷事
    由存在，參諸前開說明，其所持系爭本票之請求權時效仍應
    自到期日81年8月12日起算3年，則算至84年8月12日其系爭
    本票債權之請求權時效期間即已屆滿，是被告於85年5月17
    日間始持系爭前開本票准許強制執行之裁定及確定證明書等
    執行名義聲請強制執行，應認其票據請求權顯已罹於時效而
    消滅，則原告前開主張堪可採信，被告上開所辯尚非足採。
伍、綜上所述，原告依強制執行法第14條之規定，訴請被告不得
    以臺灣臺北地方法院83年度票字第9861號本票裁定及同院85
    年度執字第6978號債權憑證對原告強制執行，及本院90年度
    執助字第354號強制執行程序及臺灣臺中地方法院88年度執
    字第12589號強制執行程序均應予撤銷，核屬於法有據，應
    予准許。
陸、因本案事證已臻明確，兩造其餘主張、陳述及所提之證據，
    經審酌後，或與判決結果無涉，或與本件爭點無關，爰不一
    一論述，附此敘明。
柒、結論：本件原告之訴為有理由，依民事訴訟法第78條，判決
    如主文。
中    華    民    國    95    年    6     月    12    日
                  民事第一庭    法  官  高敏俐
以上正本係照原本作成。
如對本判決上訴，須於判決送達後20日內向本院提出上訴狀。
中    華    民    國    95    年    6     月    12    日
                                書記官  洪木志


司法院資訊處製作；財團法人民間司法改革基金會備份。
